【裁判字號】    99,台上,3902
【裁判日期】    990624
【裁判案由】    偽造文書
【裁判全文】
最高法院刑事判決            九十九年度台上字第三九０二號
上  訴  人
即 自訴 人  甲○○
自訴代理人  詹漢山律師
被      告  丙○○
            乙○○
            戊○○
            丁○○
上列上訴人因自訴被告等偽造文書案件，不服台灣高等法院台中
分院中華民國九十七年十月二十九日第二審判決（九十五年度上
訴字第二四三五號，自訴案號: 台灣台中地方法院九十三年度自
字第六二號），提起上訴，本院判決如下：
    主  文
上訴駁回。
    理  由
按刑事訴訟法第三百七十七條規定，上訴於第三審法院，非以判
決違背法令為理由，不得為之。是提起第三審上訴，應以原判決
違背法令為理由，係屬法定要件。如果上訴理由書狀並未依據卷
內訴訟資料，具體指摘原判決不適用何種法則或如何適用不當，
或所指摘原判決違法情事，顯與法律規定得為第三審上訴理由之
違法情形，不相適合時，均應認其上訴為違背法律上之程式，予
以駁回。本件原判決以上訴人即自訴人甲○○在第一審自訴意旨
咯以：被告丙○○、乙○○、戊○○、丁○○均為台中縣豐原地
政事務所（下稱豐原地政事務所）測量員，為依法令從事於公務
之人員；而台中縣神岡鄉○○○段后寮小段第三三０、三三０之
二二地號土地係林陳珠、陳木火所有，同小段第三三０之六、三
三０之八、三三０之二三地號土地及其地上建築物則為林依潔所
有，被告四人皆明知上訴人與從事代書之涂俊清、陳淑滿夫妻，
及林陳珠與其夫林瑞瑤、陳木火、林依潔等人因上開不動產買賣
涉有詐欺、背信等案件訴訟中，竟為協助該等案外人脫罪，而有
如原判決理由欄一之(二)、(三)、(四)、(五)所引用之自訴狀所載，丙○
○、乙○○、戊○○依序在其職務上所製作之複丈成果圖為不實
之登載，丁○○則縱容檔案保管人員擅自於民國九十二年十二月
間在建物平面圖上加貼「作廢」二字，而變造公文書；另丙○○
、丁○○並在關係他人刑事被告案件偽造、變造證據等情。因認
丙○○、乙○○、戊○○均涉犯刑法第二百十六條之行使第二百
十三條之公務員登載不實文書，丁○○則涉犯刑法第二百十一條
之變造公文書等罪嫌；丙○○、丁○○另犯有刑法第一百六十五
條之偽造、變造證據罪嫌。惟經審理結果，則以第一審判決認為
不能證明被告四人有上揭偽造文書部分之犯行，丙○○、丁○○
被訴偽造、變造證據部分則不得提起自訴，因而諭知丙○○被訴
行使公務員登載不實文書、丁○○被訴變造公文書部分及乙○○
、戊○○均無罪，丙○○、丁○○其餘被訴部分自訴不受理之判
決，為無不合，因予維持，駁回上訴人在第二審之上訴，已詳
其憑以認定之理由，經核並無不合。查刑事訴訟法為強化當事人
進行主義，於「證據」章第一百六十四條至第一百六十五條之一
，就關於證物（包括證據物文書）、文書證據與準文書之調查方
法，雖擴大賦予當事人及訴訟關係人之參與調查證據權，然訴訟
程序之遵守，旨在維護被告之權益，審判長於調查證據時，即令
違反上開程序規定，因屬有關證據調查之處分，苟無礙於被告防
禦權之行使，即難謂為違法，而當事人及訴訟關係人如有不服，
依同法第二百八十八條之三，得向法院聲明異議，由法院就該異
議裁定之。此調查證據處分之異議，有其時效性，如未適時行使
異議權，致該處分所為之訴訟行為終了者，除其瑕疵係重大、嚴
重危害訴訟程序之公正，而影響於判決結果者外，應認其異議權
已喪失，而不得執為上訴第三審之合法理由。本件原審縱有如上
訴意旨所指僅於全部調查證據完畢後，審判長始一次詢問自訴代
理人對上開證據資料有何意見，不無與上揭條文之規定有違，及
未向被告踐行告以要旨之情形。然上訴人及代理人係於原審言詞
辯論終結後始具狀聲明異議，已失卻其異議權，況稽之案內資料
，代理人有檢閱卷宗及證物之紀錄，已得以知悉證據內容，顯無
礙其就證據證明力之辯論，難認原審上開程序之瑕疵係屬重大；
而就偽造文書部分既係為被告四人無罪之判決，尤不礙其等防禦
權之行使。上訴意旨，雖執此而為指摘原審審判長調查證據之程
序違法，按之刑事訴訟法第三百八十條之規定，自非適法之第三
審上訴理由。又刑法第二百十三條之公務員登載不實罪，以公務
員所登載不實之事項出於明知為前提要件，所謂明知，係指直接
故意而言，若為間接故意或過失，均難繩以該條之罪。本件第一
審囑託內政部土地測量局（下稱土地測量局）就豐原地政事務所
測量員劉家宏（已歿，經第一審判決公訴不受理，即原判決理由
欄一之(一)部分）、丙○○、乙○○、戊○○等人製作之複丈成果
為鑑定複測，而原判決依據證人陳柏峰（即與三三０之八地號土
地相鄰之三三０之二八號土地所有人）、林裕國（豐原地政事務
所測量員）及鑑定人簡明傳（土地測量局測量員）等人之供詞，
及案內證據資料，本於調查所得，憑為說明上訴人否認簡明傳鑑
定圖之真實性，如何為不可取之理由甚詳，而以丙○○、乙○○
、戊○○所為與刑法第二百十三條之構成要件不該當，復已論述
明白，與訴訟資料悉無不合。而自訴人之地位相當於檢察官，是
自訴人對於自訴之犯罪事實，應負提出證據及說服之實質舉證責
任。倘其所提出之證據，不足為被告有罪之積極證明，或其闡明
之證明方法，無從說服法官以形成被告有罪之心證，基於無罪推
定之原則，自應為被告無罪之判決。本件自訴人並未提出其他適
合於證明被告四人犯罪事實之積極證據，並闡明其證據方法與待
證事實之關係。原審對於卷內訴訟資料，復已逐一剖析，參互審
酌，仍無從獲得有罪之心證，因而為有利被告四人之認定，於法
洵無違誤。上訴人漫詞指摘原判決上開證據之取捨違法，係就原
判決已說明事項，徒憑己意為相左之評價，與法律規定得為第三
審上訴理由之違法情形，不相適合。依上所述，上訴人對於丙○
○、乙○○、戊○○三人行使公務員登載不實文書與丁○○變造
公文書部分之上訴違背法律上之程式，應予駁回。至於上訴人自
訴丙○○偽造證據與丁○○變造證據部分，依自訴意旨認係涉犯
刑法第一百六十五條罪嫌，核屬刑事訴訟法第三百七十六條第一
款之案件。既經第二審判決，自不得上訴於第三審法院，上訴人
猶提起上訴，顯為法所不許，此部分之上訴應併予駁回。
據上論結，應依刑事訴訟法第三百九十五條前段，判決如主文。
中    華    民    國  九十九  年    六    月  二十四  日
                      最高法院刑事第十三庭
                          審判長法官  賴  忠  星
                                法官  呂  丹  玉
                                法官  吳      燦
                                法官  葉  麗  霞
                                法官  林  立  華
本件正本證明與原本無異
                                      書  記  官
中    華    民    國  九十九  年    六    月  二十九  日
                                                    Ｍ

司法院資訊處製作；財團法人民間司法改革基金會備份。
